臺灣高等法院民事判決
111年度上字第191號
上  訴  人  王廷俊  
訴訟代理人  劉大正律師
被  上訴人  集義祠  
法定代理人  謝秀蓉  
訴訟代理人  何啓熏律師
上列當事人間債務人異議之訴等事件，上訴人對於中華民國110
年11月30日臺灣桃園地方法院第一審判決（110年度訴字第1460
號），提起上訴，本院於111年5月31日言詞辯論終結，判決如下
：
    主      文
上訴駁回。
第二審訴訟費用由上訴人負擔。
    事實及理由
一、上訴人主張：被上訴人執臺灣桃園地方法院103年度訴字第2
    65號、本院103年度上字第1329號民事判決及最高法院105年
    度台上字第861號裁定（下稱前案）為執行名義，對伊聲請
    强制執行，請求伊將改制前桃園縣○○市○○段000之0、000之0
    0地號土地（下各以地號稱之，合稱系爭土地）上，如前案
    判決附圖所示編號B、C、D建物（下合稱系爭建物）拆除，
    將土地返還予被上訴人，經桃園地院以106年度司執字第399
    46號拆屋還地強制執行事件受理（下稱系爭執行事件）。惟
    前案判決確定後，被上訴人業於民國109年7月3日之信徒大
    會（下稱系爭信徒大會）決議土地承租戶因終止租約提起訴
    訟，得以申報地價7%計付租金，與被上訴人和解（下稱系爭
    決議），伊願依系爭決議以申報地價7%或更高之租金與被上
    訴人和解，有執行名義成立後，妨礙被上訴人請求之事由。
    又訴外人徐明河（下稱其名）與被上訴人就705之6土地訂有
    租賃契約（下稱系爭租約），且徐明河迄至102年11月間仍
    有繳付租金之實，伊向徐明河購買705之6土地上之建物，繼
    受系爭租賃關係，前案判決認定系爭租約於102年6、7月間
    終止，與事實不符，爰依强制執行法第14條第1項規定，提
    起本訴，請求撤銷系爭執行事件之强制執行程序等語。
二、被上訴人則以：系爭決議係針對因終止租約，經伊訴請拆屋
    還地之承租戶，基於對尚未終結之訴訟定紛止爭之目的所為
    ，已經判決確定之案件，即無適用。上訴人於前案訴訟中堅
    拒與伊和解，且前案已經判決上訴人應拆除系爭建物，返還
    系爭土地確定，伊並無與上訴人和解之意願。又前案判決已
    認定系爭租約於102年6、7月間終止，本件並無强制執行法
    第14條第1項規定之事由等語，資為抗辯。
三、原審為上訴人敗訴之判決，上訴人不服，提起上訴，其上訴
    聲明：㈠原判決廢棄。㈡系爭執行事件之强制執行程序，應予
    撤銷。被上訴人答辯聲明：上訴駁回。
四、本院判斷：
　㈠按執行名義成立後，如有消滅或妨礙債權人請求之事由發生
    ，債務人得於強制執行程序終結前，向執行法院對債權人提
    起異議之訴。如以裁判為執行名義時，其為異議原因之事實
    發生在前訴訟言詞辯論終結後者，亦得主張之，為強制執行
    法第14條第1項所明定。所謂消滅債權人請求之事由，例如
    清償、提存、抵銷、免除、混同、債權讓與、債務承擔、更
    改、消滅時效完成、解除條件成就、契約解除或撤銷、另訂
    和解契約，或其他類此之情形。所謂妨礙債權人請求之事由
    ，例如債權人同意延期清償、債務人行使同時履行抗辯權等
    。
  ㈡本件上訴人主張前案判決確定後，有妨礙被上訴人請求之事
    由發生，係以其願依系爭決議與被上訴人和解，支付被上訴
    人按申報地價7%計算或更高之租金；及前案判決認定系爭租
    約於102年6、7月終止，與事實不符為由。惟：
　⒈按稱和解者，謂當事人約定，互相讓步，以終止爭執或防止
    爭執發生之契約，民法第736條定有明文。是和解契約，以
    當事人意思表示合致為成立要件。經查：
　⑴系爭決議說明記載：「本廟108年度信徒大會曾決議，土地承
    租戶因終止租約提起訴訟後再與本廟和解時，其租金一律按
    申報地價額7%計算，否則不與和解。但承租人中，如果確實
    貧困，或因特別原因（例法院法官勸說），往往不得予酌減
    ，產生處理上之困難，有彈性之必要，為此授權管理人，可
    視個案需要，不以7%為限」等語，有會議紀錄足參（見原審
    卷第43至45頁），乃係就被上訴人108年信徒大會有關承租
    戶終止租約訴訟後，再與被上訴人和解租金一律按申報地價
    7%計算決議，放寬得由管理人視個案需求彈性調整之權限，
    並非對訟爭個案承租戶所為和解之要約。而被上訴人108年
    信徒大會有關土地租金調整決議案說明一第二段載明：「茲
    因許多租用戶利用信徒大會租額決議之保護傘，無故不繳租
    ，經本廟終止租約提起拆屋還地訴訟後，再與本廟和解，藉
    以拖延繳付租金時間，和解後仍可按土地申報地價5%承租，
    顯不公平，並有鼓勵積欠租金之不良後果，造成本廟之困擾
    及負擔。」、說明二略以「……。訴訟後再與租用戶和解仍應
    遵照信徒大會之決議以土地申報地價5%與其成立和解，等於
    鼓勵租用戶拖延付租金。為此提議，租用戶如因欠租經本廟
    書面催促仍不付租，致被終止租約後，土地承租戶因終止租
    約提起訴訟後再與本廟和解時，其租金一律按申報地價額7%
    計算，否則不與和解。」等語（下稱108年決議），亦有原
    法院110年度聲字第290號卷附系108年會議紀錄足佐（見該
    卷第13頁）。係就已終止租約之承租戶，經被上訴人提起拆
    屋還地訴訟時，決議得為和解之租金條件，故被上訴人辯稱
    108年決議僅拆屋還地訴訟中之承租戶有適用，即非無據。
    且不論是108年決議或系爭決議，均為被上訴人內部之決議
    ，並非對於與被上訴人間拆屋還地爭訟中之承租戶為要約，
    故是否成立訴訟上或訴訟外之和解，仍以當事人間意思表示
    合致為要件。
　⑵上訴人並不爭執其於前案拆屋還地訴訟中拒絕與被上訴人和
    解，且自承因租金問題陪里民去丟雞蛋等語（見本院卷第73
    頁），則其於前案判決確定後，單方主張其得依系爭決議要
    求與被上訴人和解云云，已屬無據。上訴人雖舉證人陳濱水
    、葉國旺欲證明系爭決議適用對象包含已經判決應拆屋還地
    確定之承租戶。惟陳濱水證稱：伊並未參加系爭信徒大會（
    見本院卷第70頁），故其另證稱系爭信徒大會有決議拆屋還
    地訴訟，只要房屋所有人同意繳納租金，就可以不用拆房屋
    ，判決確定後租金有繳，房屋不能拆等語（見本院卷第69頁
    ），即難憑採。而證人葉國旺證稱：有繳稅給政府，房子不
    能拆等語（見本院卷第72至73頁），亦與系爭決議之內容不
    符，難為上訴人有利之證明。況系爭決議非被上訴人對於拆
    屋還地訴訟事件承租戶之要約，已如前述，故上訴人雖單方
    表示其願依系爭決議之租金或更高之租金與被上訴人和解，
    然被上訴人既不同意與之和解，自未成立和解契約。上訴人
    主張因其願依系爭決議和解之租金標準，與被上訴人和解，
    即為前案判決確定後有妨礙被上訴人請求之事由發生云云，
    要無可取。
  ⒉上訴人雖另提出徐明河於102年11月8日繳納租金之證明（見
    原審卷第139頁），主張前案判決認定系爭租約於102年6、7
    月間終止，與事實不符云云。惟此為前案事實審言詞辯論終
    結（104年3月10日，見系爭執行卷第11頁）前發生之事實，
    非債務人異議之訴之事由。況徐明河何時繳納租金與系爭租
    約何時終止，並無必然之關係，上訴人據此提起債務人異議
    之訴，亦有不符。
  ㈢上訴人於111年5月31日言詞辯論期日主張被上訴人之法定代
    理人謝秀蓉曾請其幫忙催繳租金，並同意其可以繳納租金不
    用拆房屋云云（見本院卷第101頁），除未提出證明外，亦
    與民事訴訟法第276條第1項各款情形不合，已生失權效果，
    附此敘明。
五、綜上所述，上訴人依强制執行法第14條第1項前段規定，請
    求撤銷系爭執行事件之强制執行程序，為無理由，不應准許
    。從而，原審為上訴人敗訴之判決，並無不合。上訴論旨指
    摘原判決不當，求予廢棄改判，為無理由，應駁回其上訴。
六、本件事證已臻明確，兩造其餘攻擊或防禦方法及所用之證據
    ，經本院斟酌後，認均不足以影響本判決之結果，爰不逐一
    論列，附此敘明。
七、據上論結，本件上訴為無理由，依民事訴訟法第449條第1項
    、第78條，判決如主文。
中　　華　　民　　國　　111 　年　　6 　　月　　14　　日
                    民事第三庭    
                        審判長法  官  王怡雯
                              法  官  王育珍
                              法  官  吳素勤
正本係照原本作成。
如不服本判決，應於收受送達後20日內向本院提出上訴書狀，其
未表明上訴理由者，應於提出上訴後20日內向本院補提理由書狀
（均須按他造當事人之人數附繕本）上訴時應提出委任律師或具
有律師資格之人之委任狀；委任有律師資格者，另應附具律師資
格證書及釋明委任人與受任人有民事訴訟法第466 條之1第1項但
書或第2項所定關係之釋明文書影本。如委任律師提起上訴者，
應一併繳納上訴審裁判費。
中　　華　　民　　國　　111 　年　　6 　　月　　15　　日
　　　　　　　　　　　　    　書記官  林敬傑